臺灣臺南地方法院民事判決　　　　　　　 95年度訴字第726號
原　　　　告　丙○○
兼訴訟代理人　乙○○
參　加　人　甲○○
　　　　　　莊林麗雲即土地公農產工廠
被　　　告　行政院農業委員會農糧署南區分署
法定代理人　游勝鋒
訴訟代理人　吳宏輝律師
複代理人　　劉興文律師
上列當事人間債務人異議之訴事件，經本院於民國96年3月14日
言詞辯論終結，判決如下：
    主  文
確認被告對於原告所有如附表所示不動產所設定最高限額抵押權
所從屬之債權不存在。
本院九十四年度執字第一三五八Ｏ號強制執行事件就原告所有如
附表所示不動產之強制執行程序應予撤銷。
訴訟費用新台幣參萬捌仟柒佰壹拾玖元由被告負擔。
    事實及理由
一、按就兩造之訴訟有法律上利害關係之第三人，為輔助一造起
    見，於該訴訟繫屬中，得為參加。民事訴訟法第58條第1項
    定有明文。本件參加人甲○○、莊林麗雲即土地公農產工廠
    於民國（下同）95年7月6日具狀表明參加本件訴訟，經核其
    為本件原告所負物上保證責任之主債務人，就本院對於訴訟
    標的即抵押權所從屬之債權是否存在之判斷，具有法律上之
    利害關係，爰准其為訴訟參加，合先敘明。
二、原告起訴主張：
(一)、按執行名義成立後，如有消滅或妨礙債權人請求之事由發生
    ，債務人得於強制執行程序終結前，向執行法院對債權人提
    起異議之訴。如以裁判為執行名義時，其為異議原因之事實
    發生在前訴訟言詞辯論終結後者，亦得主張之。執行名義無
    確定判決同一之效力者，於執行名義成立前，如有債權不成
    立或消滅或妨礙債權人請求之事由發生，債務人亦得於強制
    執行程序終結前提起異議之訴。依前二項規定起訴，如有多
    數得主張之異議原因事實，應一併主張之。其未一併主張者
    ，不得再行提起異議之訴。強制執行法第14條定有明文。
(二)、本件被告以92年度拍字第646號拍賣抵押物裁定為執行名義
    ，聲請對原告如附表所示之不動產為強制執行，惟被告對於
    原告所有如附表所示不動產之最高限額抵押權所從屬之債權
    並不存在，其理由分述如下：
  1.關於原告丙○○部分，於抵押權設定約書約定事項記載所擔
    保者係參加人莊林麗雲即土地公農產工廠與被告間於89年3
    月22日簽定之「行政院農業委員會南區糧食管理處委託或輾
    製外銷白米、軍糧、辦理公糧經收保管加工撥付業務合約」
    （下簡稱業務合約），而原告乙○○部分所擔保者則係86年
    11月25日簽訂之業務合約，然被告與參加人莊林麗雲即土地
    公農產工廠已於90年4月1日簽定新約，則擔保86年11月25日
    、89年3月22日之舊約之原告，即無須再為參加人莊林麗雲
    即土地公農產工廠負物上保證責任。
  2.本件被告對於參加人之債權額迄95年11月15日止尚未清償之
    本金為2,646,894元，截至95年9月30日止之懲罰性違約金為
    8,789,359元，另有三筆參加人所有之抵押物分別於另案以
    1,182,000 元、1,748, 000元、3,386,600元拍定，其中前
    二筆價款業經臺灣嘉義地方法院以94年度執字第3637號製作
    分配表，定於96年1月19日分配，被告分得2,506,289元，另
    第三筆價款雖尚未分配，但被告之債權本金部份已因受償完
    畢而消滅。
  3.本件原告未與被告和解，參加人雖與被告於臺灣嘉義地方法
    院92年度重訴字第49號損害賠償事件中成立訴訟上和解，惟
    抵押權之擔保範圍依據民法第861條之規定，亦不包括違約
    金，況本件被告與參加人約定之違約金亦過高。
  4.原告並未簽訂保證契約，被告亦未為對保手續，保證契約尚
    未成立，原告不負保證責任。另依據民法第745條、755條、
    752條關於保證之規定，原告已不負保證責任。
(三)、與被告簽訂系爭抵押權設定契約書者係原告丙○○之前手郭
    春益，而郭春益既已於90年3月19日將附表編號一至三所示
    之土地讓與原告丙○○，則系爭抵押權設定契約書對於原告
    丙○○自不生效力。
(四)、聲明：
  1.請求確認被告對於原告丙○○所有如附表所示土地設定最高
    限額抵押權所從屬之債權不存在。
  2.鈞院94年度執字第13580號強制執行事件就原告丙○○所有
    如附表所示土地之強制執行程序應予撤銷。
  3.請求確認被告對於原告乙○○所有如附表所示不動產設定最
    高限額抵押權所從屬之債權不存在。
  4.鈞院94年度執字第13580號強制執行事件就原告乙○○所有
    如附表所示不動產之強制執行程序應予撤銷。
三、被告抗辯：
(一)、按稱最高限額抵押權係債權人對債務人一定範圍內之不特定
    債權，預定一最高限額，由債務人或第三人提供不動產予以
    擔保之特殊抵押權。而所謂不特定債權是指由一定法律關係
    所生之債權，所謂「一定法律關係」原則上係指債權人與債
    務人間，發生不特定債權之繼續性法律關係而言，不以契約
    行為為限，債權行為或行為以外之事實所生之法律關係亦足
    當之。查參加人甲○○開設「土地公農產工廠」，並由其妻
    即參加人莊林麗雲為負責人，與被告簽訂業務契約，為民營
    公糧委託倉庫，負責辦理稻米經收、保管、加工、撥付等業
    務，而本件抵押權設定契約書之聲請登記以外之約定事項記
    載，原告即提供擔保人係保證土地公農產工廠與被告間簽訂
    之系爭業務合約，對被保證人在辦理業務期間，如有違背該
    合約規定，或欠缺所經收保管各年各期結存保管未撥及應收
    未收之各項米穀，暨米穀包裝用具等，致使被告受損害時，
    願與被保證人連帶負責賠償（下稱系爭抵押權）。原告為物
    上保證人，當應於其保證範圍內負責。本件係被告於91年8
    月7日稽查時，發覺參加人甲○○以棧板、粗糠混充89年第
    二及90年第一、二期、91年第一期稻穀，始發現其虧空盜賣
    公糧，而土地公農產工廠負責人為參加人莊林麗雲，且參加
    人二人業於台灣嘉義地方法院92年度重訴字第49號損害賠償
    事件中，於92年10月16日與被告成立訴訟上和解，願連帶給
    付被告合格之新期梗種稻穀266583公斤、秈種稻穀228427公
    斤，如無實物稻穀應按政府規定計畫收購公糧稻穀價格梗種
    稻穀每公斤21元、秈種稻穀每公斤20元，折算給付10,166,
    783元，及自91年9月7日起至清償日止按日息千分之一計算
    之懲罰性違約金實物稻穀（或按前述標準折算之金錢），並
    願連帶給付被告盤磅工資、保全費及搬運費共568,837元，
    及自91年9月7日起至清償日止按年息百分之五計算之利息。
    系爭業務契約雖曾換約，然並不影響抵押權之存續期間，物
    上保證人即原告當然應就參加人對被告之上開債務負物上保
    證責任。而違約金之部分只要不超過最高限額，均應在抵押
    權之擔保範圍內。
(二)、又按「物權成立後，其標的物不論輾轉入於任何人之手，物
    權人均得追及物權之所在」，此即所謂物權之追及力。按原
    告丙○○土地之前手郭春益既於89年3月22日與被告成立抵
    押權設定契約，後郭春益雖將其設定之土地讓與丙○○，但
    按物權之追及力，被告之抵押權效力當然及於原告丙○○的
    部分。
(三)、另本件簽立物上保證契約時，原告亦提出其印鑑證明、身分
    證明、所有權狀，供債務人即土地公農產工廠與被告簽立物
    上保證契約，如原告認為債務人所提供者為冒用或偽造者，
    應向債務人提起刑事訴訟。
(四)、第查物上保證與保證是不同的，按物上保證人乃為擔保他人
    債務，而於自己之財產上設定擔保物權之人，故其對債權人
    之擔保債權所負責任，僅以供擔保之標的物為限，債權人於
    債務人不履行債務時，雖得就擔保標的物取償，但對於物上
    保證人則無請求其代為履行債務之權利，縱擔保物變價所得
    之價值，不能完全清償債務時亦同，簡言之，抵押權人與物
    上保證人間僅有物權關係，而無債權關係存在；而保證人係
    與債權人約定，於債務人不履行債務時由其代負履行責任之
    人，故保證人與債權人間就擔保債權有債之關係存在，保證
    人係以全部財產負其責任，故兩者有其本質上之不同，由於
    保證人與物上保證人責任上述本質之不同，保證人之規定於
    物上保證人原則上既無類推適用之餘地，故原告就保證之規
    定，於本案物上保證均無適用，其主張均無理由。
(五)、聲明：
  1.原告之訴駁回。
　2.訴訟費用由原告負擔。
四、兩造不爭執之事項：
(一)、參加人甲○○開設「土地公農產工廠」，並由其妻即參加人
    莊林麗雲為負責人，與被告簽訂業務契約，為民營公糧委託
    倉庫，負責辦理稻米經收、保管、加工、撥付等業務，而本
    件抵押權設定契約書之聲請登記以外之約定事項記載，原告
    即提供擔保人係保證土地公農產工廠與被告間簽訂之系爭業
    務合約，對被保證人在辦理業務期間，如有違背該合約規定
    ，或欠缺所經收保管各年各期結存保管未撥及應收未收之各
    項米穀，暨米穀包裝用具等，致使被告受損害時，願與被保
    證人連帶負責賠償。被告於91年8月7日稽查時，發覺參加人
    甲○○以棧板、粗糠混充89年第二及90年第一、二期、91年
    第一期稻穀，始發現其虧空盜賣公糧，且參加人二人業於台
    灣嘉義地方法院92年度重訴字第49號損害賠償事件中，於92
    年10月16日與被告成立訴訟上和解，願連帶給付被告合格之
    新期梗種稻穀266583公斤、秈種稻穀228427公斤，如無實物
    稻穀應按政府規定計畫收購公糧稻穀價格梗種稻穀每公斤21
    元、秈種稻穀每公斤20元，折算給付10,166,783元，及自91
    年9月7日起至清償日止按日息千分之一計算之懲罰性違約金
    實物稻穀（或按前述標準折算之金錢），並願連帶給付被告
    盤磅工資、保全費及搬運費共568,837元，及自91年9月7日
    起至清償日止按年息百分之五計算之利息。
(二)、被告為實現上開對於參加人之債權，以本院92年度拍字第
    646號拍賣抵押物裁定為執行名義，聲請對原告所有如附表
    所示之不動產為強制執行，經本院以94年度執字第13580號
    事件受理，尚未執行終結。
(三)、本件被告對於參加人之上開債權額迄95年11月15日止尚未清
    償之本金為2,646,894元，截至95年9月30日止之懲罰性違約
    金為8,789,359元，另有三筆參加人所有之抵押物於另案分
    別以1,182,000元、1,748, 000元、3,386,600元拍定（原告
    95年11月20日提出被告具名之函文及被告製作之「土地工農
    產工廠虧空公糧案件違約實物計算情形表」在卷足按），其
    中前二筆價款業經臺灣嘉義地方法院以94年度執字第3637號
    製作分配表，定於96年1月19日分配，被告分得2,506,289元
    ，另第三筆價款雖尚未分配，但被告之債權本金部份已因上
    開原告所有之抵押物拍定而受償完畢，因而消滅。
五、得心證之理由：
(一)、本件之爭點為：
  1.原告丙○○所有如附表編號一至三所示之土地，是否仍為其
    前手與被告簽訂之系爭抵押權設定契約效力所及？
  2.被告與參加人莊林麗雲即土地公農產工廠於90年4月1日簽定
    新業務契約後，原告是否仍須為參加人莊林麗雲即土地公農
    產工廠負物上保證責任？
  3.系爭抵押權擔保之範圍是否包括違約金在內？
  4.系爭抵押權擔保之債權是否仍存在？
(二)、按不動產所有人設定抵押權後，得將不動產讓與他人，但其
    抵押權不因此受影響，民法第867條定有明文，此即抵押權
    之追及力。按原告丙○○之前手郭春益既於89年3月22日就
    附表所示編號一至三之土地與被告成立抵押權設定契約，後
    郭春益雖將其所有系爭土地讓與原告丙○○，但因抵押權具
    有前述之追及力，則被告對於系爭土地之之抵押權效力當然
    及於原告丙○○所受讓之系爭土地。
(三)、次查，系爭抵押權設定契約之「聲請登記以外之約定事項」
    第二項記載：「提供擔保人保證責任期限，係保證被保證人
    自承辦業務之日起，至其停辦之日為止，惟追償認項實物之
    追訴權，並不因已逾保證期間，而喪失其效力。」，因此原
    告丙○○之前手郭春益與原告乙○○，於抵押權設定約書之
    約定事項中雖記載所擔保者係參加人莊林麗雲即土地公農產
    工廠與被告間於89年3月22日、86年11月25日簽定之業務合
    約，然原告與被告既已約定提供擔保之期間為自參加人承辦
    業務之日起至停辦之日止，則原告之物上保證責任，自不因
    參加人與被告於90年4月1日更換新約而受影響。
(四)、再按抵押權所擔保者為原債權、利息、遲延利息，及實行抵
    押權之費用，但契約另有訂定者，不在此限。民法第861條
    定有明文。依上開條文意旨觀之，抵押權人與債務人間縱有
    違約金之約定，然該違約金債務，無論其性質為損害賠償額
    之預定或是懲罰性違約金，原則上均不在抵押權擔保之範圍
    內，除非抵押權人與抵押人在抵押權設定契約書上約定，並
    經登記，該抵押權債務始為抵押權之擔保效力所及。查本件
    原告與被告間之抵押權設定契約中，關於違約金之欄位係記
    載「無」，顯然系爭抵押權設定契約書並未約定將違約金包
    括於抵押權之擔保範圍內，是就系爭抵押權而言，違約金並
    不在擔保之範圍，被告自不得以其對參加人之違約金債權而
    主張拍賣原告所有之抵押物取償。
(五)、復查，本件被告對於參加人於承辦業務期間之損害賠償債權
    ，經其與參加人二人於台灣嘉義地方法院92年度重訴字第49
    號損害賠償事件中，於92年10月16日成立訴訟上和解，參加
    人願連帶給付被告合格之新期梗種稻穀266583公斤、秈種稻
    穀228427公斤，如無實物稻穀應按政府規定計畫收購公糧稻
    穀價格梗種稻穀每公斤21元、秈種稻穀每公斤20元，折算給
    付10,166,783元，及自91年9月7日起至清償日止按日息千分
    之一計算之懲罰性違約金實物稻穀（或按前述標準折算之金
    錢），並願連帶給付被告盤磅工資、保全費及搬運費共
    568,837元，及自91年9月7日起至清償日止按年息百分之五
    計算之利息。而經參加人陸續清償之結果，被告對於參加人
    之上開債權額迄95年11月15日止尚未清償之本金為2,646,
    894元，截至95年9月30日止之懲罰性違約金為8,789,359元
    ，另有三筆參加人所有之抵押物分別於另案以1,182,000元
    、1,748, 000元、3,386,600元拍定，其中前二筆價款業經
    臺灣嘉義地方法院以94年度執字第3637號製作分配表，定於
    96 年1月19日分配，被告分得2,506,289元，另筆價款雖尚
    未分配，但被告之債權本金部份已因上開原告所有之抵押物
    拍定而受償完畢等情，業據原告於95年11月20日提出被告具
    名之函文及被告製作之土地工農產工廠虧空公糧案件違約實
    物計算情形表，以及於96年1月3日提出台灣嘉義地方法院94
    年度執字第3637號分配表附卷可按，並為被告所不爭執，已
    如前述。則參加人對於被告所負之損害賠償債務之本金及利
    息部分確實已因參加人自行清償或是經被告拍賣參加人所有
    之抵押物取償而清償完畢，被告對於參加人之債權本金部分
    已經因清償而消滅，而不存在。而違約金債務不在系爭抵押
    權之擔保範圍內，已如前述。則原告主張系爭抵押權所擔保
    之債權已不存在，係屬有據。
六、綜上所述，被告對於原告所有如附表所示之抵押權並不因訴
    外人郭春益將土地移轉與原告丙○○，或是被告與參加人於
    抵押權設定後另訂立新業務契約而受影響，然被告與參加人
    間所約定之違約金並不在系爭抵押權之擔保範圍內，且系爭
    抵押權所擔保之參加人承辦業務期間對於被告之損害賠償債
    務除了違約金之部分外，均已因參加人自行清償或由被告聲
    請強制執行參加人所有之財產而受償完畢而消滅。從而，原
    告請求確認系爭抵押權所擔保之債權不存在，並請求本院將
    94年度執字第13580號強制執行事件就原告所有如附表所示
    之不動產之強制執行程序撤銷，為有理由，應予准許。
七、本件事證已臻明確，兩造其餘攻擊防禦方法於判決結果已無
    影響，爰不一一詳為論述，併此敘明。
八、結論：原告之訴為有理由，依民事訴訟法第78條、第87條第
    1 項，判決如主文。
中　　華　　民　　國　　96　　年　　3　　月　　28 　　日
                  民事第四庭    法　官　高如宜
以上正本係照原本作成
如對本判決上訴，須於判決送達後20日內向本院提出上訴狀
中　　華　　民　　國　　96　　年　　4　　月　　28 　　日
                                書記官　彭建山
附表
┌──┬────┬──────────────┬─────┬────┐
│編號│所有權人│土地坐落或門牌號碼          │地號或建號│權利範圍│
├──┼────┼──────────────┼─────┼────┤
│1   │丙○○  │台南縣玉井鄉○○○段        │492-5     │全部    │
├──┼────┼──────────────┼─────┼────┤
│2   │丙○○  │同上                        │549       │全部    │
├──┼────┼──────────────┼─────┼────┤
│3   │丙○○  │同上                        │549-6     │全部    │
├──┼────┼──────────────┼─────┼────┤
│4   │乙○○  │台南市○區○○段            │3105-39   │1/10    │
├──┼────┼──────────────┼─────┼────┤
│5   │乙○○  │台南市○區○○路57巷11之1號 │14852（包 │全部    │
│    │        │                            │括共同使用│        │
│    │        │                            │部分14845 │        │
│    │        │                            │範圍1/10）│        │
└──┴────┴──────────────┴─────┴────┘
